臺灣高等法院刑事判決
111年度上訴字第476號
上  訴  人  
即  被  告  林雲彪



上列上訴人即被告因傷害案件，不服臺灣士林地方法院110年度
訴字第171號，中華民國110年10月25日第一審判決（起訴案號：
臺灣士林地方檢察署109年度少連偵字第167號），提起上訴，本
院判決如下：
    主      文
上訴駁回。
　　事實及理由
一、本案經本院審理結果，認第一審以上訴人即被告乙○○犯刑法
    第277條第1項之傷害罪，量處拘役20日，並諭知易科罰金之
    折算標準為以新臺幣1千元折算1日，經核認事用法及量刑均
    無不當，應予維持，並引用第一審判決書記載之事實、證據
    及理由（如附件）。
二、被告上訴意旨略以：
  ㈠被告與告訴人（即同案被告）甲○○（下稱告訴人）並不相識
    ，案發時被告係欲接兒子返家，何來與告訴人一言不合而生
    衝突之事。況是時被告遭告訴人以右手連續重擊2次及衝撞
    因而昏厥癱倒在地，過程中亦僅以右手護頭抵擋攻擊，並無
    出拳揮擊、出腳踹擊及與告訴人相互扭打。告訴人並嗆聲稱
    ：我後生，恁也敢磕?（台語:我兒子，你也敢碰？），被告
    始知告訴人身分及事情原委。原判決卻除僅以被告重心不穩
    倒地一語帶過，更錯誤引用少年何Ｏ宇所陳之：「伊有看到
    父親甲○○被乙○○打」不實陳述，顯然扭曲事實，不實認定被
    告傷害告訴人。
  ㈡告訴人所提出之民國109年9月4日振興醫療財團法人振興醫院
    之驗傷單，其上所載之傷勢係告訴人事後加工，並不能直接
    認定是被告所為，若告訴人傷勢如此嚴重為何不是直接坐救
    護車就醫。又告訴人與少年何Ｏ宇2人之年紀總和亦不及被告
    ，現場亦共有5人一同毆打被告，被告更因遭告訴人以右手
    連續重擊2次及衝撞因而昏厥癱倒在地，自保已不足。況被
    告既已呈現生命遭受威脅狀態，適時反擊亦屬正當防衛。
  ㈢是原判決對被告羅織罪名，實屬欠妥，應予撤銷，改判被告
    無罪云云。
三、本院查：
　㈠原審判決依憑被告之供述、證人即告訴人之指訴、少年何Ｏ宇
    之陳述、少年楊Ｏ翰之證述，及卷附振興醫療財團法人振興
    醫院109年9月4日第Z0000000000號診斷證明書等證據，並當
    庭勘驗案發時福安國中校門口監視器錄影畫面，並製作勘驗
    筆錄、影像畫面擷圖，據以認定被告確有傷害行為，並造成
    告訴人受有左側臉部鈍挫傷、雙膝、左側手肘、左側腳趾、
    左側足底挫擦傷等傷勢，已詳敘所憑之證據與認定之理由，
    並無任何憑空推論之情事，亦與經驗法則、論理法則無違。
　㈡被告雖以上詞提起上訴，惟查：　
　⒈依原審當庭勘驗案發時福安國中校門口監視器錄影畫面所製
    作之勘驗筆錄暨影像畫面擷圖所示，查見案發時本件爭端事
    故之全貌如下：「
　  一、檔名「福安國中大門監視器」為現場監視器錄影畫面，
    檔案全長01分30秒。
    二、內容如下：（以畫面監視器時間為準，有畫面無聲音）
    甲○○：穿著白衣深色七分褲之男子（以藍箭頭標註）。
　　與甲○○同行之A男：穿著白衣深色長褲雨鞋之男子（以橘                     箭頭標註）。
　　何Ｏ宇：穿著福安國中制服之長袖男子（以黃箭頭標註）。
    楊Ｏ翰：穿著福安國中制服、背黑色背包之短袖男子（以   
           綠箭頭標註）。
　　乙○○：穿著格子襯衫黑色長褲之男子。（以紅箭頭標註）
　　16時07分48秒
　　甲○○帶同A男、另名灰衣男子以及跟隨在後之何Ｏ宇與楊Ｏ翰
    ，自畫面左下角走向畫面左上方一人於校門口旁之乙○○。
　　16時07分53秒
　　甲○○走向乙○○時，乙○○朝向甲○○說話。
　　16時07分54秒
　　甲○○朝雙手插口袋之乙○○胸口推去（圖2）。
　　16時07分56秒
　　乙○○回推甲○○（圖3）。
　　16時07分56至57秒
　　甲○○以右手朝乙○○頭部揮擊2次，同時並有一物體自雙方衝
    突處、約雙方頭部高度之位置，朝左飛落於停放在畫面左上
    方之紅色機車旁（圖5紅圈處），而此時乙○○舉手阻擋並退
    往畫面左上方之人行道前。
　　16時07分58秒
　　乙○○以右手朝甲○○頭部揮擊。
　　16時07分59秒
　　兩人雙雙跌倒於人行道前（圖4至8）。
　　16時08分01秒
　　何Ｏ宇上前朝地上之乙○○揮拳並壓制（圖9）。
　　16時08分03至05秒
　　楊Ｏ翰亦上前朝向甲○○與乙○○倒臥之處揮拳（圖10），並於
    揮拳後快步跑至停放在畫面左上方之紅色機車前方，同時甲
    ○○自地上爬起繼續揮拳攻擊乙○○（圖11），而何Ｏ宇亦持續
    壓制乙○○。
　　16時08分05秒至08秒
　　乙○○試圖站起，惟其隨即遭到甲○○與何Ｏ宇壓制在地，期間
    甲○○持續揮拳攻擊乙○○（圖12）。
　　16時08分09秒
　　灰衣男子將何Ｏ宇隔開（圖13），甲○○與乙○○持續倒臥在地
    。
　　16時08分12至14秒
　　何Ｏ宇再次上前作勢揮拳，後以右腳朝向甲○○與乙○○倒臥處
    踢擊（圖14），隨後為灰衣男子支開。
　　16時08分15秒至18秒
　　原先站立於甲○○與乙○○倒臥處與監視器間位置之人群稍微散
    開，因而可以見得甲○○與乙○○持續倒臥在地。
　　16時08分17至23秒
　　在旁觀看之A男則加入壓制躺臥在地上之乙○○。
　　16時08分23至30秒
　　甲○○起身，出腳踹向乙○○（圖16），後為勸架之人支開，朝
    畫面左上方靠圍牆處移動。
　　16時08分31至38秒
　　甲○○再次靠近乙○○倒臥處，以雙手揮向乙○○倒臥處，並壓制
    乙○○（圖17）。
　　16時08分39至40秒
　　甲○○為勸架之人支開後，再次出腳踹向乙○○倒臥處（圖18）
    ，隨後再次為勸架之人支開。
　　16時08分43秒
　　乙○○與A男站起。
　　16時08分44秒
　　乙○○伸手推向A男（圖19），隨後灰衣男子與旁人分別將A男
    、甲○○及乙○○隔開。
　　16時08分50秒至16時09分01秒
　　甲○○朝向乙○○說話並持續往畫面右下方方向離開人行道，同
    時乙○○亦朝向甲○○說話。
　　16時08分55秒至16時09分01秒
　　何Ｏ宇亦朝向乙○○說話。
　　16時09分02秒至06秒
　　甲○○再次出腳踢向乙○○並揮拳攻擊其頭部（圖21），隨後灰
    衣男子及A男將甲○○與乙○○隔開。
　　16時09分07至12秒
　　何Ｏ宇朝乙○○靠近（圖23），隨後A男將何Ｏ宇支開。
　　16時09分22至29秒
　　甲○○與乙○○均朝畫面右下方方向離開人行道。
　　16時09分30秒
　　甲○○欲轉身離開之時，乙○○快步上前朝甲○○之下背踹擊（圖
    25），隨後甲○○與A男轉身與乙○○發生扭打。
　　16時09分36至39秒
　　A男連續揮拳攻擊乙○○，甲○○亦持續與乙○○發生拉扯（圖28
    至29）。
　　16時09分40秒
　　乙○○倒地。
　　16時09分40至46秒
　　甲○○連續出腳踢擊乙○○，A男亦持續朝其揮拳並出腳踢擊（
    圖31至32）。
　　16時09分49秒
　　甲○○再次出腳踢擊乙○○，隨後旁人將其等支開。（圖21至34
    )
　　16時10分00秒至16時10分47秒
　　乙○○自地上站起，在畫面左上方之校門口旁休息，隨後甲○○
    等人亦先後自校門口走向畫面右下方離開。」（見原審卷第
    42至44、47至50、59、60至61頁）。
　　是以，本件傷害衝突雖係由告訴人所挑起，告訴人亦確有夥
    同他人共同攻擊被告，然被告於過程中亦有回推告訴人、以
    右手朝甲○○之頭部揮擊，甚而於告訴人欲轉身離開案發現場
    之際，仍快步上前朝告訴人之下背踹擊，進而與之扭打之情
    事，被告辯稱遭告訴人以右手連續重擊2次及衝撞即昏厥癱
    倒在地，過程中僅以右手護頭抵擋攻擊，並無出拳揮擊、出
    腳踹擊及與告訴人相互扭打云云，自悖於事實，難認有據。
  ⒉被告雖再辯稱當時生命遭受威脅，所為係屬正當防衛云云。
    然刑法第23條前段規定正當防衛之違法阻卻事由，係以行為
    人對於現在不法之侵害，本乎防衛自己或他人之權利意思，
    在客觀上有時間之急迫性，並具備實行反擊、予以排除侵害
    之必要性，且其因而所受法益之被害，亦符合相當性之情形
    ，斯時實行防衛行為者，始稱相當（最高法院108年度台上
    字第2679號判決意旨參照），觀諸上開本件衝突發生過程之
    勘驗結果，被告固係遭告訴人揮拳毆打後，始出拳朝告訴人
    頭部揮擊，惟當時僅為雙方發生肢體衝突之初始階段，衝突
    程度尚非極為劇烈，衡情被告仍可透推阻告訴人身體等方式
    ，阻止告訴人持續對其身體為不法之侵害。然被告捨此不為
    ，逕自朝告訴人頭部揮擊，而審以此攻擊之部位及手段，顯
    非單純針對告訴人之攻擊行為為閃躲、阻擋所為必要排除之
    防衛動作，已失必要性及相當性，而係另存圖為報復，主觀
    上具備傷害告訴人身體之認知與意欲之犯意所為之還擊，自
    無主張正當防衛之餘地。再者，被告另朝告訴人下背踹擊時
    ，告訴人已無攻擊行為，且已欲離開案發現場，益臻當時見
    並無任何現時不法侵害行為存在，被告針對已過去之侵害行
    為進行報復舉措，當無由成立正當防衛而得阻卻違法。又被
    告踢踹告訴人下背部後，進而再度與告訴人發生扭打衝突，
    此時告訴人本已欲離開現場，已如前述，是堪認此波扭打之
    肢體衝突，係告訴人已停止攻擊行為之當下，因被告再次尋
    釁所挑起，參諸其等先前衝突過程，益徵其等間相互攻擊、
    出手之行為，已達互毆之程度，進而無從分別何方為不法侵
    害，而均係基於傷害之犯意而為互相攻擊之傷害行為，被告
    自不得主張防衛權，且被告所實施之攻擊行為及防衛方式亦
    有輕重失衡、超出防衛之必要性及相當性，依法仍應課予傷
    害刑責。從而，被告以其行為該當正當防衛等情詞置辯，要
    屬無據。
　⒊告訴人係於109年9月4日16時10分許，衝突結束後未幾之同日
    17時2分許至振興醫療財團法人振興醫院接受治療，有該醫
    院109年9月4日第Z0000000000號診斷證明書附卷可憑（偵卷
    第11頁），前後時間密接，且無證據顯示有其他外力介入，
    衡情其所受傷勢應係因本案衝突所導致無疑；而告訴人受傷
    之部位多係分布在左側臉部及四肢，此乃因被告出拳毆打告
    訴人時，與之面對面站立（見前揭監視器錄影畫面截圖編號
    2至7，原審卷第47至50頁），故被告以右手揮擊告訴人之臉
    部時，告訴人應係左臉受有傷害，又二人尚有以相互扭打之
    方式發生肢體衝突，故告訴人之四肢亦遍受位置未集中於同
    一處、傷勢較為輕微之擦挫傷，是被告攻擊位置、力道，與
    告訴人受傷位置、傷勢程度，亦屬相符，且告訴人所受傷勢
    ，亦未達須以救護車送醫情節。是被告辯稱告訴人所提出之
    驗傷單，其上所載之傷勢係告訴人事後加工，復未搭乘救護
    車就醫而有可疑云云，無足憑採。
　⒋被告另多次重申本件衝突原委係因就讀國中之子有自閉症，
    於校內遭同學即告訴人之子所欺，其曾前往校內與告訴人之
    子溝通，告訴人因此心生不滿致發生本件衝突。本院雖能理
    解被告身為人父，獨力扶養自閉症子女之多所不易及艱難之
    處，亦知悉本件案發當時之衝突爭端確由告訴人所起，告訴
    人就本件事故紛爭亦應較被告負更高之規責因素。然被告主
    觀上確具傷害犯意，因而毆打、踹擊告訴人，造成告訴人受
    有傷害亦屬不爭之事實，所為非法治國家所容，仍應課以相
    當之傷害刑責，上開傷害前因或動機，僅能於量刑中審酌，
    而無從做為免除被告刑事責任之依據，併此敘明。
  ㈢調查證據與否之說明：
　　被告雖聲請再行勘驗案發時福安國中校門口監視器錄影畫面
    ，欲證明案發時係全然處於遭毆打狀態，並未傷害告訴人云
    云。然上開監視器錄影畫面，業經原審勘驗在卷，並製作勘
    驗筆錄、影像畫面擷圖，已如前述，無重複調查之必要，況
    被告於原審進行勘驗時在場並表示意見（即仍否認有傷害行
    為），嗣於原審審理時亦就勘驗筆錄及擷圖表示無意見（原
    審卷第84頁），且被告確有傷害行為並致告訴人成傷，業據
    本院認定如前，亦如前述，是此部分之待證事實已明，被告
    聲請調查證據事項顯無必要，併此敘明。
四、綜上所述，被告提起本件上訴否認犯行，恝置原判決明白論
    斷於不顧，仍持以為原判決指駁之陳詞，重為事實上之爭辯
    ，任意指摘原判決不當，為無理由，應予駁回。
據上論斷，應依刑事訴訟法第373條、第368條，判決如主文。
本案經檢察官莊富棋提起公訴，被告上訴後，由檢察官劉俊杰到
庭執行職務。
中　　華　　民　　國　　111 　年　　4 　　月　　20　　日
                  刑事第十六庭  審判長法　官  劉嶽承
                                      法　官  王耀興
                                      法　官  古瑞君
以上正本證明與原本無異。
如不服本判決，應於收受送達後20日內向本院提出上訴書狀，其
未敘述上訴之理由者並得於提起上訴後20日內向本院補提理由書
（均須按他造當事人之人數附繕本）「切勿逕送上級法院」。
                                      書記官  林君縈
中　　華　　民　　國　　111 　年　　4 　　月　　20　　日
附錄：本案論罪科刑法條全文
刑法第277條
傷害人之身體或健康者，處五年以下有期徒刑、拘役或五十萬元
以下罰金。
犯前項之罪，因而致人於死者，處無期徒刑或七年以上有期徒刑
；致重傷者，處三年以上十年以下有期徒刑。

附件
臺灣士林地方法院刑事判決
              110年度訴字第171號
公　訴　人　臺灣士林地方檢察署檢察官
被　　　告　甲○○　
            乙○○　
上列被告等因傷害案件，經檢察官提起公訴（109年度少連偵字
第167號），本院判決如下：
    主    文
甲○○成年人與少年共同犯傷害罪，處拘役肆拾日，如易科罰金，
以新臺幣壹仟元折算壹日。
乙○○犯傷害罪，處拘役貳拾日，如易科罰金，以新臺幣壹仟元折
算壹日。
    犯罪事實
一、甲○○、乙○○均為臺北市立福安國民中學（址設臺北市○○區○○
    ○路○段000號，下稱福安國中）之學生家長，甲○○之子即少
    年何Ｏ宇（民國00年0月生，真實姓名、年籍詳卷）與乙○○之
    子為福安國中同班同學。緣乙○○因其子與少年何Ｏ宇間之同
    儕相處衝突乙事，於109年9月2日至福安國中找少年何Ｏ宇興
    師問罪，甲○○獲悉後，心生不滿，遂於109年9月4日16時許
    前往福安國中校門口找乙○○理論。雙方於過程中一言不合，
    甲○○竟與當時適身處福安國中校門口之少年何Ｏ宇、少年何Ｏ
    宇之隔壁班同學即少年楊Ｏ翰（94年11月生，真實姓名、年
    籍詳卷），及1名真實姓名、年籍不詳之男子（無證據證明
    為未滿18歲之人），共同基於傷害之犯意聯絡，先由甲○○以
    右手出拳揮擊乙○○之頭部，嗣乙○○因重心不穩倒地後，甲○○
    、少年何Ｏ宇、少年楊Ｏ翰及前揭姓名年籍不詳之男子即分別
    以徒手毆打、出腳踹擊等方式共同攻擊乙○○，致乙○○受有頭
    部鈍挫傷、擦挫傷、頭暈、臉部多數擦挫傷、左耳、下唇、
    前胸、右肩、雙手、右肘、左膝、雙踝擦挫傷等傷害（何Ｏ
    宇、楊Ｏ翰涉犯傷害犯行部分，均另經本院少年法庭以109年
    度少護字第490、491號裁定應予訓誡，並予以假日生活輔導
    ）；而乙○○亦於衝突過程中，基於傷害之犯意，以右手揮擊
    甲○○頭部之方式出手反擊，復於甲○○停止攻擊、欲轉身離開
    案發現場之際，以腳踢踹甲○○之下背部，並與甲○○發生扭打
    ，致甲○○亦受有左側臉部鈍挫傷、雙膝、左側手肘、左側腳
    趾、左側足底挫擦傷等傷害。嗣因乙○○、甲○○均向警察機關
    提出告訴，始循線查悉上情。
二、案經乙○○、甲○○訴由臺北市政府警察局士林分局報告臺
    灣士林地方檢察署檢察官偵查起訴。
    理    由
壹、證據能力
一、按被告以外之人於審判外之言詞或書面陳述，除法律有規定
    者外，不得作為證據，刑事訴訟法第159條第1項定有明文。
    又被告以外之人於審判外之陳述，雖不符合同法第159條之1
    至第159條之4之規定，而經當事人於審判程序同意作為證據
    ，法院審酌該言詞陳述或書面陳述作成時之情況，認為適當
    者，亦得為證據；當事人、代理人或辯護人於法院調查證據
    時，知有同法第159條第1項不得為證據之情形，而未於言詞
    辯論終結前聲明異議者，視為有前項之同意，刑事訴訟法第
    159條之5亦定有明文。查本判決所引用被告甲○○、乙○○以外
    之人於審判外之陳述，被告甲○○、乙○○於本院審理過程中均
    表示沒有意見（本院110年度訴字第171號卷【下稱本院卷】
    第26頁），而檢察官及被告甲○○、乙○○迄至言詞辯論終結前
    亦未聲明異議，本院審酌上開證據資料製作時之情況，尚無
    違法不當及證明力明顯過低之瑕疵，亦認為以之作為證據應
    屬適當，依刑事訴訟法第159條之5規定，認前揭證據資料均
    具有證據能力。
二、卷內所存經本院引用為證據之非供述證據部分，與本件待證
    事實間均具有關聯性，且無證據證明係公務員違背法定程序
    所取得，是依刑事訴訟法第158條之4之反面解釋，自有證據
    能力。
貳、認定犯罪事實所憑之證據及理由
一、上揭被告甲○○之犯罪事實，業據被告甲○○坦承不諱（本院11
    0年度審訴字第90號卷【下稱本院審訴卷】第36頁，本院卷
    第24、85、87頁），核與證人即同案被告乙○○之指訴（臺灣
    士林地方檢察署109年度少連偵字第167號卷【下稱偵卷】第
    17至19、21至23、73至75頁）、證人即少年何Ｏ宇所述（偵
    卷第34至35頁）、證人即少年楊Ｏ翰所述（偵卷第42至43頁
    ）大致相符，並有新光吳火獅紀念醫院109年9月4日新乙診
    字第00000000P號乙種診斷證明書（偵卷第27頁）、案發時
    福安國中校門口監視器錄影畫面翻拍照片（偵卷第49至51頁
    ）、本院110年9月2日勘驗前揭監視器錄影畫面（檔案名稱
    ：福安國中大門監視器）之勘驗筆錄及影片截圖（本院卷第
    42至44、47至64頁）等件在卷可稽，足認被告甲○○前揭任意
    性自白與事實相符，應堪採信。又意思之聯絡並不限於事前
    有所謀議，即僅於行為當時有共同犯意之聯絡者，亦屬之，
    且其表示之方法，亦不以明示通謀為必要，即相互間有默示
    之合致，亦無不可（最高法院73年台上字第2364號判例、73
    年台上字第1886號判例意旨參照）；本案固無證據顯示被告
    甲○○與少年何Ｏ宇、少年楊Ｏ翰及該名真實姓名、年籍不詳之
    男子於事前有何謀議犯罪之情事，惟證人何Ｏ宇業於警詢時
    自承：伊因為看到父親甲○○被乙○○打，看不下去，所以才用
    腳踹乙○○等語（偵卷第35頁），證人楊Ｏ翰亦於警詢中供稱
    ：伊出校門就看到甲○○跟乙○○打在一起，就上前去幫忙等語
    （偵卷第43頁），已可知少年何Ｏ宇、少年楊Ｏ翰當場係基於
    與被告甲○○共同毆打被告乙○○之主觀犯意而為上揭行為；復
    觀諸上揭現場監視器錄影畫面，亦可見少年何Ｏ宇、少年楊Ｏ
    翰及不詳男子係在被告甲○○出手揮擊同案被告乙○○頭部、兩
    人因重心不穩而倒地後，隨即趨前與被告甲○○共同朝地上之
    同案被告被告乙○○壓制、揮拳、踢擊，其等攻擊對象同一，
    所為傷害行為亦密接，且被告甲○○與少年何Ｏ宇、少年楊Ｏ翰
    及不詳男子等人間距離甚近，應對彼此一舉一動知之甚詳，
    卻均無任何阻止、或主動退出之動作，顯係認同彼此之傷害
    行為，已達默示合致之程度，並共同以犯罪之意思參與之，
    足認被告甲○○與少年何Ｏ宇、少年楊Ｏ翰及不詳男子間應具有
    犯意聯絡及行為分擔，乃係本案傷害犯行之共同正犯，附此
    敘明。　　
二、訊據被告乙○○固不否認於案發時、地與同案被告甲○○發生肢
    體衝突，且對同案被告甲○○受有如犯罪事實欄所載之傷勢並
    不爭執，惟矢口否認有何傷害之犯行，辯稱：案發當日放學
    後，伊走到門口，甲○○他們一群人就衝上來打，有打伊的頭
    ，還把伊壓在地上；伊雖然有踢甲○○一腳，但應屬正當防衛
    ，且當時伊已經沒力了，還被甲○○抓住腳；從頭到尾都是甲
    ○○一夥人在打伊，伊根本沒機會還手，未與對方互毆等語。
    經查：
　㈠被告乙○○確於案發時間、地點，以出拳揮擊、出腳踹擊及相
    互扭打等方式攻擊同案被告甲○○，致同案被告甲○○受有左側
    臉部鈍挫傷、雙膝、左側手肘、左側腳趾、左側足底挫擦傷
    等傷害乙節，業據證人即同案被告甲○○指訴在卷（偵卷第8
    至9頁），核與證人何Ｏ宇陳述：伊有看到父親甲○○被乙○○打
    等語（偵卷第34至35頁）、證人楊Ｏ翰證稱：伊出校門就看
    到甲○○跟乙○○打在一起、有看到甲○○被乙○○打等語（偵卷第
    42至43頁）相符，被告乙○○亦於警詢時自承：伊氣不過對方
    對伊拳打腳踢，便有對何Ｏ宇父親踢了一腳等語（偵卷第22
    頁背面），此外尚有振興醫療財團法人振興醫院109年9月4
    日第Z0000000000號診斷證明書等件在卷可稽（偵卷第11頁
    ）。而本院當庭勘驗案發時福安國中校門口監視器錄影畫面
    結果，亦可見：「（監視器畫面顯示時間16時7分53至58秒
    時）甲○○走向乙○○時，乙○○朝甲○○說話，嗣甲○○即朝乙○○之
    胸口推去，乙○○亦回推甲○○，隨後甲○○即以右手朝乙○○之頭
    部揮擊2 次，此際乙○○舉手阻擋並退往一旁之人行道，並隨
    即以右手朝甲○○之頭部揮擊（圖2至8）」、「（監視器畫面
    顯示時間16時9分30秒）甲○○欲轉身離開案發現場之際，乙○
    ○快步上前朝甲○○之下背踹擊，隨後甲○○與真實姓名、年籍
    不詳之男子即轉身與乙○○發生扭打，該真實姓名、年籍不詳
    之男子並連續揮拳攻擊乙○○，而甲○○亦持續與被告乙○○發生
    拉扯（圖25、28至29）」等情，有本院110年9月2日勘驗案
    發時福安國中校門口監視器錄影畫面之勘驗筆錄及編號1至7
    之影片擷取圖片存卷足按（本院卷第42至44、47至50、59、
    60至61頁），此亦與前揭證人證述等節相符。再者，同案被
    告甲○○係於109年9月4日17時2分許至振興醫療財團法人振興
    醫院接受治療，有該醫院109年9月4日第Z0000000000號診斷
    證明書附卷可憑（偵卷第11頁），其就醫時間距其與被告乙
    ○○發生衝突之時間即同日16時許甚為接近，亦無證據顯示有
    其他外力介入，衡情其所受傷勢應係因本案衝突所導致無疑
    ；而同案被告甲○○受傷之部位多係分布在左側臉部及四肢，
    此乃因被告乙○○出拳毆打同案被告甲○○時，與之面對面站立
    （見前揭監視器錄影畫面截圖編號2至7，本院卷第47至50頁
    ），故被告乙○○以右手揮擊同案被告甲○○之臉部時，同案被
    告甲○○應係左臉受有傷害，又二人尚有以相互扭打之方式發
    生肢體衝突，故同案被告甲○○之四肢亦遍受位置未集中於同
    一處、傷勢較為輕微之擦挫傷，是被告乙○○攻擊位置、力道
    ，與同案被告甲○○受傷位置、傷勢程度，亦屬相符。綜合上
    情，被告乙○○確有以出拳揮擊、出腳踹擊及相互扭打等行為
    攻擊同案被告甲○○，致同案被告甲○○受有如犯罪事實欄所載
    之傷勢等情，應堪認定；被告乙○○辯稱其根本沒機會還手，
    未與對方互毆等語，自不足採。
　㈡被告乙○○固辯稱伊當時之行為係屬正當防衛等語。惟按，正
    當防衛必須對於現在不法之侵害始得為之，侵害業已過  去
    ，或無從分別何方為不法侵害之互毆行為，均不得主張  防
    衛權，而衡之一般社會經驗法則，互毆係屬多數動作構  成
    單純一罪而互為攻擊之傷害行為，縱令一方先行出手，  而
    還擊之一方在客觀上苟非單純對於現在不法之侵害為必  要
    排除之反擊行為，因其本即有傷害之犯意存在，則對其  互
    為攻擊之還手反擊行為，自無主張防衛權之餘地（最高  法
    院110年度台上字第4849號判決意旨參照）。又正當防  衛
    係屬遭受他人現在不法侵害時所得主張之權利行為，此  等
    權利之行使亦受到「權利不得濫用」之一般法律原則所  限
    制；若行為人所遭受之現在不法侵害係因可歸咎於行為  人
    自身之行為所導致，且行為人本即能預見自身行為可能  導
    致侵害之發生時，為免濫用正當防衛權，暨基於所防衛  的
    法秩序必要性較低之考量，其防衛權自應受到相當程度之限
    制，亦即此時行為人應優先選擇迴避所面臨之侵害，僅在侵
    害無迴避可能性時始得對之主張正當防衛（最高法院107年
    度台上字第2968號判決意旨參照）。經查：
　⒈被告乙○○固然係遭同案被告甲○○揮拳毆打後，始出拳朝同案
    被告甲○○之頭部揮擊，惟當時僅為雙方發生肢體衝突之初始
    階段，衝突程度尚非極為劇烈，衡情被告乙○○應仍可透推阻
    同案被告甲○○之身體等方式，阻止同案被告甲○○持續對於身
    體為不法之侵害。然被告乙○○竟捨此不為，直接朝同案被告
    甲○○之頭部揮擊，而審以此攻擊之部位及手段，顯非單純針
    對同案被告甲○○之攻擊行為為閃躲、阻擋所為必要排除之防
    衛動作，而係另存圖為報復加以傷害之犯意所為之還擊，自
    已無主張正當防衛之餘地。
　⒉又被告乙○○朝同案被告甲○○下背踹擊之行為，係於同案被告
    甲○○已停止攻擊、欲離開案發現場之際所為，可見被告乙○○
    踢踹告訴人甲○○下背部時，已無任何現在不法侵害之行為存
    在，是被告乙○○此部分之行為應屬針對過去侵害行為所為之
    報復行為，當無由成立正當防衛而得阻卻違法。
　⒊又被告乙○○踢踹同案被告甲○○下背部後，復再度與同案被告
    甲○○發生扭打衝突，業如前述，此時同案被告甲○○原已欲離
    開現場，係被告乙○○趁同案被告甲○○背對之際，藉機踢踹同
    案被告甲○○，方又發生衝突，是堪認此波扭打之肢體衝突，
    係被告乙○○於同案被告甲○○已停止攻擊行為之當下，再次尋
    釁所挑起，參諸其等先前衝突過程，益徵其等間相互攻擊、
    出手之行為，已達互毆之程度，要無從分別何方為不法侵害
    ，而均係基於傷害之犯意而為互相攻擊之傷害行為，自均不
    得主張防衛權；況縱認被告乙○○所實施之反擊，就實施之時
    間以言，符合急迫性之條件，然其選擇之防衛方式亦顯有輕
    重失衡之情形，已超出其防衛之必要性及相當性，應屬過當
    防衛無訛，仍應依法課予應負的刑責。
  ⒋從而，被告乙○○以其行為該當正當防衛等情詞置辯，應屬無
    據。
三、綜上所述，本案事證明確，被告甲○○、乙○○前開犯行，均堪
    認定，應予依法論科。至被告甲○○、乙○○固於本院準備程序
    中另分別聲請傳喚證人何Ｏ宇、何Ｏ宇同學葉子翔及真實姓名
    、年籍不詳之福安國中教師，欲釐清被告乙○○是否曾於案發
    前恐嚇何Ｏ宇等節（本院卷第45頁），惟因本案事證已臻明
    確，且縱使查明被告乙○○曾於案發前曾恐嚇何Ｏ宇，亦難以
    此推認被告甲○○、乙○○並非各基於傷害之犯意而互毆，是上
    開被告甲○○、乙○○所為之證據調查聲請，均與本案待證事實
    間尚無重要關係而無調查之必要，爰依刑事訴訟法第163條
    之2第1項規定，予以駁回。
參、論罪科刑
一、核被告甲○○、乙○○所為，均係涉犯刑法第277條第1項之傷害
    罪。被告甲○○就上開犯行之實施，與少年何Ｏ宇、少年楊Ｏ翰
    及真實姓名、年籍不詳之男子間，具有犯意聯絡及行為分擔
    ，應論以共同正犯。
二、又「成年人教唆、幫助或利用兒童及少年犯罪或與之共同實
    施犯罪或故意對其犯罪者，加重其刑至二分之一。但各該罪
    就被害人係兒童及少年已定有特別處罰規定者，從其規定」
    ，兒童及少年福利與權益保障法第112條第1項規定定有明文
    。而刑法總則之加重，係概括性之規定，所有罪名均一體適
    用，刑法分則之加重，係就犯罪類型變更之個別犯罪行為予
    以加重，成為另一獨立之罪名；兒童及少年福利與權益保障
    法第112條規定成年人教唆、幫助或利用兒童及少年犯罪或
    與之共同實行犯罪，加重其刑至2分之1，其加重係概括性之
    規定，對一切犯罪皆有其適用，自屬刑法總則加重之性質；
    至「故意對兒童及少年犯罪」加重其刑至2分之1，係對被害
    人為兒童及少年之特殊要件予以加重處罰，乃就犯罪類型變
    更之個別犯罪行為予以加重，屬刑法分則加重之性質（最高
    法院99年度台上字第6667號判決可資參照）。被告甲○○於行
    為時係年滿20歲之成年人，而共犯何Ｏ宇、楊Ｏ翰於案發時係
    12歲以上未滿18歲之少年，有其等個人戶籍資料查詢結果在
    卷可查（偵卷第13、37、45頁），且被告甲○○與少年何Ｏ宇
    為父子、而少年楊Ｏ翰於案發當時係穿著福安國中制服，被
    告甲○○就其等均為少年乙節，自難諉為不知，爰依兒童及少
    年福利與權益保障法第112條第1項前段規定加重其刑。
三、爰以行為人之責任為基礎，審酌被告甲○○、乙○○因子女於校
    園內之同儕相處衝突，竟不思以理性溝通之方式協助子女解
    決嫌隙，反於上開時、地互毆，造成彼此均受有傷害，其等
    所為自當加以責難，併考量被告甲○○犯後終能坦認犯行，且
    雖有和解意願，並願意向被告乙○○道歉，然因被告乙○○不願
    商談和解事宜，而未能成立和解（本院卷第25至26、45頁）
    ，犯後態度堪稱良好，而被告乙○○始終否認犯行，未見悔意
    ，犯後態度不佳等情，兼衡本案係因被告甲○○等人先行毆打
    被告乙○○始發生之互毆案件，被告甲○○對於傷害之產生應負
    較大之責任，及被告甲○○、乙○○雖均因此受有傷害，然被告
    乙○○所受傷勢較重等節，暨被告甲○○於本院審理中自述為專
    科畢業之智識程度，已婚、育有3名未成年子女、尚須扶養
    其配偶、現為導遊，近1、2年均無收入之家庭經濟狀況（本
    院卷第86頁），被告乙○○於本院審理中自陳為中學肄業之智
    識程度，喪偶、育有1名患有自閉症之未成年子女、現於便
    利商店擔任大夜班店員、月薪約新臺幣2萬5,000至2萬6,000
    元之家庭經濟狀況（本院卷第86頁）等一切情狀，各量處如
    主文所示之刑，並均諭知易科罰金之折算標準。
據上論斷，應依刑事訴訟法第299條第1項前段，兒童及少年福利
與權益保障法第112條第1項前段，刑法第28條、第277條第1 項
、第41條第1項前段，刑法施行法第1條之1第1項，判決如主文。
本案經檢察官莊富棋提起公訴，檢察官謝榮林到庭執行職務。
中　　華　　民　　國　　110 　年　　10　　月　　25　　日
                  刑事第五庭　審判長法　官  黃 怡 瑜
                                    法　官  郭 韶 旻
                                    法　官  黃 瀞 儀
以上正本證明與原本無異。
如不服本判決應於收受送達後20日內向本院提出上訴書狀，並應
敘述具體理由。其未敘述上訴理由者，應於上訴期間屆滿後20日
內向本院補提理由書( 均須按他造當事人之人數附繕本) 「切勿
逕送上級法院」。
                                    書記官  李 俊 錡  
中　　華　　民　　國　　110 　年　　10　　月　　25　　日

附錄本案論罪科刑之依據：
中華民國刑法
第277條
傷害人之身體或健康者，處五年以下有期徒刑、拘役或五十萬元
以下罰金。
犯前項之罪，因而致人於死者，處無期徒刑或七年以上有期徒刑
；致重傷者，處三年以上十年以下有期徒刑。

兒童及少年福利與權益保障法
第112條
成年人教唆、幫助或利用兒童及少年犯罪或與之共同實施犯罪或
故意對其犯罪者，加重其刑至二分之一。但各該罪就被害人係兒
童及少年已定有特別處罰規定者，從其規定。
對於兒童及少年犯罪者，主管機關得獨立告訴。